【裁判字號】    98,簡上,55
【裁判日期】    980521
【裁判案由】    侵權行為損害賠償
【裁判全文】
臺灣臺北地方法院民事判決              98年度簡上字第55號
上  訴  人  乙○○
被  上訴人  甲○○
上列當事人間請求請求侵權行為損害賠償事件，上訴人對於中華
民國97年7 月30日本院臺北簡易庭97年度北簡字第9035號第一審
判決提起上訴，被上訴人併為附帶上訴，本院於民國98年5月7日
言詞辯論終結，判決如下：
    主  文
上訴駁回。
訴訟費用由上訴人負擔。
    事實及理由
一、被上訴人起訴主張：
    (一)上訴人於96年5 月4 日上午11時40分許，駕駛車牌號碼TK
      -9215 號自用小客車，沿臺北市○○路西向東方向行駛，
      途經西藏路與中華路二段路口（下稱系爭路口），欲進行
      左迴轉時，原應注意汽車迴車前，應暫停並顯示左轉燈光
      或手勢，看清有無來往車輛，並注意行人通過、始得迴轉
      ，而當時天候晴、日間自然光線、路面乾燥、無缺陷、無
      障礙物、視距良好，並無不能注意之情形，竟疏未注意依
      道路交通號誌指示行駛，在左轉燈未亮前，即貿然迴轉，
      適有某不詳計程車沿對向直行而至系爭路口，見狀緊急煞
      車，且因上訴人所駕駛車輛已停擋住被上訴人騎乘車牌
      CXU- 118號重型機車之車行方向，造成在計程車後方之伊
      煞避不及失控倒地，受有右上臂14×9公分擦傷、右肘5×
      4公分擦傷、右前臂5×4公分、9×1公分擦傷、右足3×1
      、2×1、0.5×0.5、0.5×0.3公分擦傷、頸部、背部、右
      臀疼痛等傷害。
    (二)為此被上訴人爰依民法第184 條第1 項、第191 條之1 及
      第195 條第1 項侵權行為之法律關係，請求上訴人就其過
      失行為賠償以下之損害：
      1.醫療費用部分：
        被上訴人車禍傷重，急送醫院，支出醫藥費1,530 元。
      2.工作損失：
        被上訴人車禍受傷前在世界翻譯社工作，月薪42,000元
        ，因本件車禍受傷脊椎酸痛，雙手疼痛無力，身體無法
        挺直站立，休養1 個月，受有工作損失。
      3.機車修理費：
        被上訴人所騎之重型機車受損，修理費用計31,659元。
      4.安全帽：
        被上訴人於車禍發生當時所戴之安全帽才剛買一、二個
        月，該安全帽因車禍受損，安全帽之價值為12,800元。
      5.計程車費：
        被上訴人因車禍受傷往返醫院回診4 次，支出計程車費
        800 元。
      6.行車事故鑑定費：
        被上訴人為鑑定車禍肇事責任而支出鑑定費3,000 元。
      7.精神慰撫金：
        被上訴人因本件車禍受傷，無法提攜重物，身體無法挺
        直或站立，天氣太冷或下雨，脊椎均會酸痛，精神痛苦
        非筆墨所能形容，應由上訴人賠償150,000元之精神慰
        撫金。
      8.承上，上訴人共計本應給付被上訴人240,259 元。
    (三)又原審為被上訴人部分勝訴判決，上訴人就其敗訴部分不
      服提起上訴。
二、上訴人則以：
    上訴人駕駛完全遵照交通駕駛行為規定，沿臺北市○○路西
    向東方向行駛至中華路口時，待系爭路口號誌轉換至左轉三
    綠燈，始以時速10至20公里速度起步直行至3.8 公尺處即中
    央分隔島突出物前，豎立「遵行方向」標誌路障處左轉，適
    有不詳計程車自西藏路東向西第一車道東側搶黃燈、闖紅燈
    衝出，雙方皆緊急煞車應變，上訴人車輛呈南北向靜止停在
    西藏路東向西第一車道西側與該側路面斑馬線間，而被上訴
    人騎乘機車闖紅燈，車頭朝南南西方向，於第一車道距離約
    10 至15公尺中心分隔線處急停，其車體向右側偏離約90度
    角後，人車向右側倒地，滑行擦傷，並撞及已經靜止於西側
    路口上訴人之自用小客車而肇事。又依事發當時，系爭路口
    號誌時相轉換係由第一時相轉換至第二時相間（即右轉直行
    雙綠燈轉換至左轉三綠燈之間），當時該計程車尚未駛至系
    爭路口處，被上訴人卻違反道路交通安全規則，騎乘機車從
    計程車後方偏左衝出系爭路口，其無法預知被上訴人行車路
    徑，自無任何過失可言等語，資為抗辯。
三、原審判命上訴人應給付被上訴人65,976元及自96年12月1 日
    起至清償日止，按年息5 ％計算利息，並依職權為假執行及
    免為假執行之宣告；另駁回被上訴人其餘之訴。上訴人就原
    審判決不利部分，聲明不服，提起上訴，並於本院上訴聲明
    ：(一)原判決不利上訴人部分廢棄。(二)上開廢棄部分，駁回被
    上訴人在第一審之訴。被上訴人則於本院答辯聲明：請求駁
    回上訴。
四、兩造所不爭執之事實：
    (一)上訴人駕駛車號TK-9215號自用小客車與被上訴人騎乘車
      號CXU-118號重型機車，於96年5月4日上午11時40分許，
      在台北市○○路與中華路2段路口，發生交通事故。
    (二)被上訴人因本件車禍支付醫療費用1,530元。
    (三)被上訴人因本件車禍之機車修理費用經折舊後為12,772元
      。
五、兩造爭執之事實：
    (一)本件車禍之責任歸屬？
    (二)本件是否應扣除被上訴人請領之汽車強制責任險理賠金額
      ？
    (三)原審認定之上訴人應給付被上訴人之慰撫金額度是否適當
      ？
六、得心證之理由：
    (一)本件車禍之責任歸屬？
      1.按「因故意或過失，不法侵害他人之權利者，負損害賠
        償責任」、「違反保護他人之法律，致生損害於他人者
        ，負賠償責任。但能證明其行為無過失者，不在此限」
        、「不法侵害他人之身體、健康、名譽、自由、信用、
        隱私、貞操，或不法侵害其他人格法益而情節重大者，
        被害人雖非財產上之損害，亦得請求賠償相當之金額」
        、「汽車、機車或其他非依軌道行駛之動力車輛，在使
        用中加損害於他人者，駕駛人應賠償因此所生之損害」
        ，民法第184條第1項前段、第2項、第195條第1項前段
        、第191條之2前段分別定有明文。次按「汽車迴車前，
        應暫停並顯示左轉燈光或手勢，看清無來往車輛，並注
        意行人通過，始得迴轉」道路交通安全規則第106條第5
        款定有明文。
      2.上訴人於前揭時、地駕車行經系爭路口進行迴轉時，適
        對向車道有某營業小客車疾駛而來，雙方見狀均緊急停
        煞，被上訴人原行駛於該營業小客車之後，亦緊急煞車
        ，致被上訴人人、車倒地，被上訴人人車滑行並撞擊上
        訴人所有之小客車，受有前開傷害等情，為兩造所不爭
        執，足信為真實。
      3.上訴人雖否認系爭事故之發生伊有過失，並辯稱係因被
        上訴人闖紅燈、超速、行駛於第一車道等過失，方造成
        本件車禍之發生云云。惟查：
        (1)上訴人既為汽車駕駛人，對於車前狀況、號誌等負有
          注意義務，此乃因交通法規之明文規定所課予駕駛人
          之義務，如汽車駕駛人違反該等規定，自應認為違反
          注意義務而有過失。經查，事故當時天候晴朗、日間
          自然光線、路面乾燥、無缺陷、無障礙物、視距良好
          等情，有臺灣臺北地方法院檢察署96年度偵字第
          18693號偵查卷內之調查報告表可按，足徵事故發生
          當時，尚無不能注意之情形。上訴人縱在系爭路口迴
          轉，依照前開交通法規，應在該處停等，確認對向已
          無往來車輛後，始得迴轉，尚非綠燈亮起即得不顧有
          無來往車輛，或得不看清有無往來車輛及行人任意迴
          轉，如違反該規定，即屬違反保護他人之法律，應認
          定違反注意義務而有過失。
        (2)上訴人辯稱：當時伊行駛方向的交通號誌是直行、右
          轉、左轉都綠燈；被上訴人行駛方向的交通號誌是直
          行紅燈云云，則為被上訴人所否認，被上訴人則陳稱
          ：當時看到綠燈才往前直行。足見兩造對於當時系爭
          路口之燈相，各執一詞。
        (3)然查，上訴人既陳稱當時進行迴轉時，其對向車道有
          營業小客車疾駛而出，亦不否認被上訴人之重型機車
          在該營業小客車之後。如上訴人之主張為可採，則上
          訴人在迴轉前未有停等之行為，亦未看清有無往來車
          輛或行人即貿然迴轉，已足認定其有過失；再者，果
          如上訴人所陳，上訴人已注意到該營業小客車車速極
          快，何以又貿然迴轉未予停等？如上訴人所稱對向車
          道已轉為紅燈，何以被上訴人及該營業小客車均不顧
          己身安全，反而穿越寬度達14.8公尺之中華路（路寬
          見本院卷83頁）？如果該營業小客車與被上訴人偕同
          闖紅燈，依理係加速闖紅燈通過路口才是，但該營業
          小客車又何須煞車，被上訴人何以跟著閃避煞車？由
          上種種之疑問可知，惟認係上訴人違規迴轉，營業小
          客車見狀猛然煞車，造成被上訴人向左閃避而撞上上
          訴人之車輛，較符常情。從而，被上訴人主張當時車
          行方向為綠燈，較符實情，上訴人所辯被上訴人闖紅
          燈乙節，尚非可採。
        (4)上訴人雖再辯稱警員林慶宏所繪之現場圖不足採信，
          並自行繪製現場圖，以其所認為之角度（如本院卷94
          頁陳稱被上訴人車頭朝南南西約五點鐘方向，車體在
          原地向右側偏離約呈90度角）、距離（如稱被上訴人
          在第一車道距離約10至15公尺中心分隔線急停）來推
          斷事故發生之原因云云。然證人林慶宏業於上訴人被
          訴過失傷害案件（本院96年度交易字第696號）中證
          稱：（卷內肇事路口的交通時相表是否你製作的?）
          是，（依你所製作的時相表，西藏路東往西方向為全
          綠燈的第一時相，則西藏路西往東方向能否左轉?）
          當時只有直行及右轉，不能左轉，那是箭頭號誌等語
          （見原審卷第5頁背面、第6頁正面）。可見證人亦判
          斷當時上訴人方向依當時燈相應不能左轉（即不能迴
          轉），亦與本院的判斷相同。雖上訴人執詞稱當時證
          人林慶宏不在現場，如何能知道上訴人處之燈相為何
          云云。但證人既身為處理交通案件之警員，其本有一
          定判斷交通事故肇事原因之智識，其依據現場狀況及
          當事人陳詞為綜合判斷，並為證詞之一部，尚無不可
          ，尚非定要與上訴人判斷相同者方可採信，上訴人所
          陳，亦非可取。且證人林慶宏在該案具結後陳述其意
          見，部分意見亦得與其專業有關，均已有可靠性之擔
          保，自較上訴人只為了自己利益之陳述為可信。從而
          ，上訴人仍聲請傳喚證人林慶宏到庭，顯無必要，附
          此陳明。
        (5)再者，上訴人於前開刑事案件供述：（當時迴轉過來
          時，有無注意到對向計程車的行進方向？）伊有看到
          他，伊一轉過頭就看到他從禁止線衝出來，（你看到
          他時，距離多遠？）約15公尺左右，（你看到出來如
          何反應？）伊就緊急煞車，（當時計程車的車速是否
          很快？）是等語（見本院卷第6頁正面）。可見上訴
          人迴轉時，並未停讓對向直行車輛先行即貿然迴轉，
          從而，上訴人駕車迴轉，自有違上開注意義務而有過
          失，至為明確。本件車禍事故經送臺北市車輛行車事
          故鑑定委員會鑑定肇事責任，亦認上訴人未依規定迴
          轉，有該鑑定委員會96年7月23日北鑑審字第09630
          237500號鑑定意見書在卷足憑（本院卷55頁至57頁）
          ，上訴人對事故之發生有過失，亦足認定。
        (6)又依被上訴人於本院刑事案件審理時所述：伊本來在
          等紅燈，綠燈後伊往前行，伊前面有壹台黃色計程車
          突然緊急煞車，伊順勢向左閃避，就看到對面車道上
          訴人的車子違規迴轉，已經擋住二個車道，伊沒有辦
          法就緊急煞車，才會滑倒肇事…（你當時車道出來時
          ，車速為何？）五、六十公里…伊跟計程車的距離很
          近，約100公分，因他突然緊急煞車，伊為了閃計程
          車，才會往左閃等語（本院卷第6頁背面）。益可見
          本件是因為上訴人未遵守前揭迴轉之注意義務，而貿
          然迴轉，以致對向車道之計程車需採取緊急煞車，以
          避免碰撞，因此導致在該計程車後方之被上訴人亦必
          須採取緊急閃避措施，以避免追撞。是上訴人之過失
          行為自與被上訴人所受傷害間有相當之因果關係。又
          依被上訴人前揭所述，其當時未能與前車保持適當停
          煞距離，以50至60公里間之時速行駛，而該處速限則
          為時速50公里，有前揭警製調查報告表可按，可認被
          上訴人本件騎乘機車亦同有過失，以致與上訴人之前
          揭過失，兩相競合而發生本件車禍，然被上訴人之過
          失並不能減免本件上訴人之過失責任。
        (7)上訴人被訴過失傷害案件，本院刑事庭亦認定上訴人
          有過失，而判處上訴人拘役50日，有該刑事判決書在
          卷可憑。上訴人雖執詞稱該判決以薄弱之證據判斷之
          ，檢察官又無積極之證據證明伊有過失云云。然審酌
          該刑事判決以「被上訴人之陳述」、「上訴人之供詞
          」、「交通事故現場圖」、「談話紀錄表」、「調查
          報告表(一)(二)」、「現場照片」、「證人林慶宏之證詞
          」、「鑑定意見書」等證據，綜合研判事故當時發生
          之狀況而為取捨事實及適用法律，觀前開刑事判決，
          其認事用法均無違誤，並無上訴人所指摘之事；且該
          刑事判決所引用之證據均屬積極證據，並無上訴人所
          指未引積極證據；矧，證據之證明力係由法院認定，
          故證明力是否薄弱，非由上訴人認定之，上訴人自行
          認定證明力薄弱，作為推翻該刑事判決之理由，委無
          可採。
        (8)綜上，本件車禍之發生，兩造皆有過失，上訴人之過
          失，與被上訴人所受之傷害間，有因果關係，均堪以
          認定。
    (二)本件是否應扣除被上訴人請領之汽車強制責任險理賠金額
      ？
      該責任理賠之數額，係供上訴人抵銷其損害賠償責任所應
      主張，該事實係對上訴人有利之事實，自應由上訴人負舉
      證責任。然至本案言詞辯論終結前，上訴人對於該抵銷之
      數額為何？證據何在？均未置一詞，故該部分辯解，亦非
      可取。
    (三)原審認定之上訴人應給付被上訴人之慰撫金額度是否適當
      ？
      1.被上訴人因本件車禍支付醫療費用1530元、及修理機車
        費用經折舊後為1萬2772元，上訴人均不爭執（見本院
        卷45頁背面），故被上訴人請求該等費用，應予准許。
      2.慰撫金部分，經審酌被上訴人係高中畢業，目前於翻譯
        社擔任文書處理之工作，月薪4萬2000元，名下沒有財
        產；上訴人係高中畢業，目前無業，名下無財產；並審
        酌車禍發生經過、上訴人之過失程度、被上訴人所受傷
        害等一切情狀，認為被上訴人得請求8萬元慰撫金為適
        當。
      3.再按損害之發生或擴大，被害人與有過失者，法院得減
        輕賠償金額，或免除之，民法第217條第1項定有明文。
        查本件車禍上訴人固有前開過失，然被上訴人亦有超速
        行駛及未與前車保持安全煞停距離之過失。審酌兩造過
        失情狀，認被上訴人應負擔30%之責任，基此，被上訴
        人得請求之金額應為6萬5976元（計算式：【1530+1272
        2+80000】X70%=65976）。至上訴人復抗辯：被上訴人
        另有違規行駛第一車道之過失云云。然查，被上訴人於
        前開刑事案件中均陳稱伊行駛第二車道，並無自認行駛
        於第一車道情事；且觀警製之現場圖，被上訴人所騎乘
        之機車倒地之刮地痕起點始於西藏路東往西第二車道，
        距離第二車道及第一車道間之車道現0.1公尺，刮地痕
        之終點位於第一車道，可見被上訴人陳稱見到營業小客
        車緊急煞車而偏左行駛，人車倒地滑行等語，核屬一致
        。如被上訴人行駛於第一車道，何以剎車痕係由第二車
        道起始？足見上訴人所辯不足採信。
    (四)綜合上述，被上訴人基於侵權行為之法律關係，請求上訴
      人給付6萬5976元及自起訴狀繕本送達之翌日（96年12月1
      日）起算至清償日止按年息5%計算之遲延利息，為有理由
      ，應予准許。原審為上訴人敗訴之判決，經核並無不合，
      上訴人指摘原判決不當提起本件上訴，求為廢棄改判如其
      上訴聲明所示，為無理由，應予駁回。
七、兩造其餘之攻擊或防禦方法及提出之證據，經本院斟酌後，
    認為均不足以影響本判決之結果，自無逐一詳予論駁之必要
    ，併此敘明。
八、據上論結，本件上訴為無理由，依民事訴訟法第436條之1第
    3項、第463條、第449條第1項、第78條判決如主文。
中    華    民    國    98    年    5     月    21    日
                  民事第四庭    審判長法  官  周祖民
                                      法  官  余明賢
                                      法  官  趙子榮
以上正本係照原本作成
本判決不得上訴
中    華    民    國    98    年    5    月    21    日
                                      書記官  謝榕芝


司法院資訊處製作；財團法人民間司法改革基金會備份。
